最高法院刑事判決　　　　　　　　　　　　　　　九十一年度台上字第六三四二號
　　上　 訴　 人　台灣高等法院檢察署檢察官
　　上訴人即被告　甲○○
右上訴人等因被告偽造有價證券案件，不服台灣高等法院中華民國八十八年九月二十
九日第二審更審判決（八十八年度上更(二)字第一七一號，起訴案號：台灣板橋地方法
院檢察署八十年度偵字第五七三八號），提起上訴，本院判決如左：
    主  文
原判決撤銷，發回台灣高等法院。
甲○○之上訴駁回。
    理  由
一、檢察官上訴部分：
本件原判決認定上訴人即被告甲○○與俞先隆、余方針（以上二人業經判處罪刑確定
），意圖供偽造有價證券之用，基於共同之犯意聯絡，於民國八十年四月下旬某日，
在台北縣板橋市○○路○段四一０巷一弄十七號四樓余方針住處房間內，由被告提供
交付如原判決附表(二)所示之器械原料，並推由被告與俞先隆以該器械原料，將原判決
附表(一)所示二張已掛失並結清銷戶，已無價值之定期存款單（以下簡稱定存單），重
行予以製作，而將原判決附表(一)編號一存款人為葉美玉之定存單原本上之大寫金額偽
造為新台幣（下同）三十億元，小寫金額及打孔小寫金額偽造為 3.000.000.000，將
存款人葉美玉及發票襄理之簽名加以塗銷，僅保留該襄理之發票印文；另將原判決附
表(一)編號二存款人為陳雪娥之定存單原本上之大寫金額偽造為三十億元，小寫金額及
打孔小寫金額打造為 3.000.000.000。00，將存款人陳雪娥之姓名塗銷。圖俟機對外
行騙牟利分享，旋為警查獲而未得逞，並扣得如原判決附表(一)、(二)所示之定期存款單
、器械、原料及原判決附表(三)所示物品等情。因而撤銷第一審論處被告共同意圖供行
使之用，而偽造有價證券罪刑之判決，改判論處其共同意圖供偽造有價證券之用，而
交付器械原料罪刑，固非無見。惟查：(一)、法院審判之範圍，以檢察官起訴書所記載
之犯罪事實為準，至起訴書所引被告所犯之法條，僅供法院參考，並無拘束法院之效
力。按銀行之定存單係存款之證明，所表彰者為存戶與銀行間有關存款權利義務之關
係，除可轉讓存單權利之行使與存款單有不可分離之關係，且得由權利人自由轉讓外
，一般存款單僅係存款之證明，為私文書之一種，存款人不得依交付或背書之方式轉
讓他人，亦不以提示存單為行使權利之必要條件，自非刑法上所稱之有價證券。又刑
法第二百十條之偽造、變造私文書罪，只須所偽造、變造之文書，有足生損害於公眾
、或他人之危險，即行成立，並不以有實質損害之發生為構成要件。被告被訴與余方
針、俞先隆三人將如原判決附表(一)所示台灣土地銀行編號ＡＢ五二六二四六號、ＡＢ
五二六二六一號二張定存單之面額，塗改為三十億元，並偽刻台灣銀行忠孝分行經理
之職章，俟機對外行騙等情。而前開台灣土地銀行編號ＡＢ五二六二四六號、ＡＢ五
二六二六一號二張定存單，據卷附台灣土地銀行營業部八十年十月十一日（八０）營
存字第四二六一號函覆第一審法院稱並非可轉讓存單（第一審法院訴字卷第五十六頁
）。如果無訛，則該存款單即非有價證券，法院自應就被告被訴偽造、變造前開存款
單之事實為審判，不應受起訴書所引被告觸犯法條（即刑法第二百零一條第一項）之
拘束，僅審究是否成立偽造、變造有價證券罪，而置有無偽造、變造私文書之事實於
不顧。原判決僅就被告不成立偽造有價證券罪加以論述，對於被告有無偽造、變造私
文書之情事，未詳加勾稽審究，論述明白，僅於理由五附帶說明警方於余方針住處另
搜獲俞先隆為存款人票號五二六００一號台灣土地銀行定存單影本，該定存單金額為
壹萬元整，小寫金額為一０、０００‧００（即一萬元），雖已被變造為一０、００
０、０００、０００（即一百億元），惟該張定存單連同前開二張定存單分別於八十
年二月十一日及八十年二月十三日由原存款人申請掛失止付並已結清銷戶，該等不可
轉讓之定存單影本，即無何價值，而有價證券影本並不能單獨行使其權利，僅屬私文
書性質，在該影本上變造小寫金額數字，對發票銀行，亦不足生何損害，並不成立偽
造私文書罪云云。其審理猶有未盡，並有理由不備之可議。(二)、判決不適用法則或適
用不當者，為違背法令，刑事訴訟法第三百七十八條定有明文。原判決既認被告之行
為不成立刑法第二百零一條第一項之偽造、變造有價證券罪，則如原判決附表(一)所示
之銀行定存單即非偽造或變造之有價證券，原判決卻於理由四說明適用刑法第二百零
五條規定予以宣告沒收，亦有適用法則不當之違法。(三)、訊問被告應先告知犯罪嫌疑
及所犯所有罪名，罪名經告知後，認為應變更者，應再告知，刑事訴訟法第九十五條
第一款規定甚明。此項規定旨在保護被告，使其於審理時得依其罪名有充分行使防禦
權之機會，以免被告對甲罪名為辯解防禦，法院卻突依乙罪名判決，而有害其防禦之
權益，故事實審法院認為應變更起訴法條論科時，最遲應於言詞審理時告知被告，使
其有行使防禦權之機會，方為適法。原判決撤銷第一審論處被告共同意圖供行使之用
，而偽造有價證券罪刑之判決，變更檢察官起訴所引應適用之法條改判論處其共同意
圖供偽造有價證券之用，而交付器械原料罪刑，惟於審理時僅告知其犯罪嫌疑及所犯
所有罪名詳如（第一審）判決書所載，而未依法告知被告變更之罪名，即逕行變更起
訴法條，予以論科，於法自有未合。檢察官上訴意旨指摘原判決不當，尚非全無理由
，應認有撤銷發回更審之原因。至原判決理由五說明不另為無罪之諭知部分，基於審
判不可分之原則，併予發回，附此敘明。
二、被告上訴部分：
按刑事訴訟法第三百七十六條所列各罪之案件，經第二審判決者，不得上訴於第三審
法院，法有明文。原判決變更檢察官起訴法條，依刑法第二百零四條論處被告共同意
圖供偽造有價證券之用，而交付器械原料罪刑，該罪核屬刑事訴訟法第三百七十六條
第一款之案件，依上開說明，既經第二審判決，被告自不得上訴於第三審法院，其竟
復提起上訴，顯為法所不許，應予駁回。
據上論結，應依刑事訴訟法第三百九十五條前段、第三百九十七條、第四百零一條，
判決如主文。
中      華      民      國    九十一    年     十一     月     十四     日
                              最高法院刑事第三庭
                                  審判長法官  董  明  霈
                                        法官  林  茂  雄
                                        法官  王  居  財
                                        法官  張  祺  祥
                                        法官  石  木  欽
      右正本證明與原本無異
                                              書  記  官
中      華      民      國    九十一    年     十一     月     二十     日
